臺中高等行政法院判決
　　　　　　　　　　　　　　　　九十四年度訴字第二五七號
　　　　　　　　　　　　　　　.
原　　　告　甲○○
　　　　　　乙○○
　　　　　　丙○○
　　　　　　丁○○
　　　　　　戊○○
　　　　　　己○○○
共　　　同
訴訟代理人　林俊雄　律師
被　　　告　財政部臺灣省中區國稅局
代　表　人　庚○○
訴訟代理人　卯○○
　　　　　　辰○○
　　　　　　巳○○
上列當事人間因有關稅捐事務事件，原告不服財政部中華民國九
十四年三月廿三日台財訴字第○九三○○六○四四九○號訴願決
定，提起行政訴訟。本院判決如下︰
    主  文
原處分（復查決定）及訴願決定關於銀行存款及債權之部分均撤
銷。
訴訟費用由被告負擔。
    事  實
甲、事實概要：緣原告之父（原告己○○○之配偶）即被繼承人
    林士賢於民國八十六年十一月十七日死亡，原告申報遺產總
    額新台幣（下同）三五、七二三、一七一元，經被告初查核
    定遺產總額一○九、四二九、九五○元，應納稅額一四、三
    八七、六二七元，並以漏報銀行存款、債權及死亡前三年內
    贈與合計七三、○八六、一四一元，處罰鍰一三、九七三、
    ○○○元。原告不服，就遺產總額之銀行存款、債權、扣除
    額之未償債務及罰鍰（嗣撤回未償債務扣除額項目）部分，
    申經復查獲追減銀行存款六、○○○、○○○元、債權二六
    、○一○、五○○元及變更罰鍰為二、七一八、三○○元（
    追減一一、二五四、七○○元）。原告不服，提起訴願，經
    被告重審復查決定撤銷原復查決定，追減遺產總額三二、○
    一○、五○○元、生存配偶剩餘財產差額分配請求權扣除額
    一六、○○五、二五九元及變更罰鍰為五、九七三、○○○
    元。原告仍不服，就銀行存款、債權及罰鍰部分，提起訴願
    ，經訴願決定將原處分（重審復查決定）關於罰鍰部分撤銷
    並責由被告另為處分，其餘訴願駁回。原告不服，遂就銀行
    存款及債權部分，提起本件行政訴訟。
乙、兩造聲明：
一、原告聲明求為判決：原處分（復查決定）及訴願決定關於銀
    行存款及債權之部分均撤銷。
二、被告聲明求為判決：原告之訴駁回。
丙、兩造之陳述：
壹、原告起訴意旨略以：
一、按被繼承人林士賢生前所有台中市第二信用合作社（下稱台
    中二信）活期儲蓄存款帳戶000000－0帳號、台中二
    信甲種活期存款帳戶５６３９－９帳號、華僑商業銀行（下
    稱華僑銀行）新莊分行３９５０帳號及華僑銀行民權分行３
    ０２６８帳號，係提供林技股份有限公司（下稱林技公司）
    使用，而該帳戶中，分別有下列所示由三民科技股份有限公
    司（下稱三民公司）、承起公司及福佐公司所匯入應給付予
    林技公司之貨款，另亦有林技公司及香港林技公司負責人即
    原告甲○○所匯入之數筆款項，是前揭金額絕非被繼承人林
    士賢個人存款，被告認定原告漏報該等銀行存款，顯有違誤
    。
二、關於被告認定被繼承人銀行存款二四、一七五、○○○元之
    部分。因於八十六年九月廿三日至同年十一月十四日向林技
    公司購買電腦外殼等貨款十四筆共一三、一四○、二四五元
    ，確係三民公司支付林技公司貨款，並非林士賢個人款項。
    原告特別整理十大筆之存款時間、金額予以列舉如下：八十
    六年十月三日三民公司支付林技公司貨款計九、七五一、八
    五三元於林士賢台中二信帳戶；同日林技公司由華僑銀行民
    權分行轉匯一、九三一、○三○元於林士賢同銀行帳戶。同
    月四日林技公司將應收之健群公司貨款美金四七、一五三元
    ，折合新台幣一、四四八、五二七元由華僑銀行總行轉入林
    士賢華僑銀行新莊分行帳戶。同月六日承起公司將林技公司
    之貨款二、三四○、二六○元，以票信電匯方式匯入林士賢
    台中二信帳戶。同月九日三民公司將應付林技公司之貨款一
    四、六二二、○六八元，分別以票信電匯方式十三筆匯入於
    林士賢台中二信帳戶。同月十四日承起公司將應付林技公司
    之貨款二、二九二、二三○元，以票信電匯方式匯入於林士
    賢台中二信帳戶。同年十一月十三日三民公司將應付林技公
    司之貨款十二筆計一五、四四六、六四二元匯入林士賢台中
    二信帳戶。同月三日承起公司將應付林技公司之貨款八○九
    、○六○元以票信電匯方式匯入林士賢台中二信帳戶。同月
    三日香港林技公司由華僑銀行新莊分行以匯款方式將三筆款
    項計一○、五○八、六三五元轉存入林士賢華僑銀行民權分
    行帳戶。同月十日福佐公司應付林技公司之貨款一千三百萬
    元以票信電匯方式由華僑銀行中和分行匯入林士賢台中二信
    帳戶。以上十項款項總計七二、一五○、三○五元，完全係
    林技公司之應收貨款或資金存入於林士賢名義帳戶，依法屬
    於林技公司所有，且用以支付林技公司各種應付貨款之用。
三、另林士賢生前向台中二信借款計八百四十萬元，業經被告確
    認，與本案無關。被告主張林士賢生前於八十六年十一月十
    七日向台中二信借款三筆計八百四十萬元，業經被告確認為
    林士賢生前未償債務，並由遺產總額予以扣除，該款係被告
    向台中二信查復確定為林士賢於八十六年十一月十七日死亡
    當日向該合作社之借款，依法自屬林士賢生前未償債務應予
    扣除。又向金融機關借款核准之後，金融機關當將該借款撥
    入借款人帳戶內，此為金融機關通常作業方式，故該八百四
    十萬元撥入於林士賢個人名義000000－0號帳戶，並
    無不當，且其借款事屬明確，亦與該帳戶提供林技公司收付
    貨款之款項可以區別，亦不致發生混淆現象。
四、關於債權部分：
  (一)三運海運承攬運送公司（下稱三運公司）債權二、九九九、
    九六○元部分：本件被告雖核定八十六年十一月十五日自被
    繼承人林士賢台中二信000000－0帳戶所匯出予三運
    公司之三、○○○、○○○元及匯款單二、九九九、九六○
    元（原金額為三、○○○、○○○元扣除手續費四○元）為
    被繼承人林士賢債權，並以原告未提示林技公司帳載資料為
    由，駁回原告復查申請。惟帳簿僅係供營利事業所得稅查帳
    之用，是其記載或有無帳載資料，均不能作為推翻本項匯款
    係林技公司用以支付三運公司運費之證據及事實，亦即有無
    買賣或交易，應以實際發生為準，不應以帳載資料為唯一依
    據。本項金額匯款過程，係三運公司運送林技公司貨櫃貨物
    而提出請款單，再由林技公司製作支付運費三、○○○、○
    ○○元主傳票後，而由林士賢上開帳戶以票信電匯方式匯出
    相同金額，匯款當時並在匯款單上記明林技公司為匯款人，
    及註明匯入台北銀行長安分行000000000000帳
    戶，受款人為三運公司，匯款金額二、九九九、九六○元等
    語，此有匯款單為證，充分證明上開匯款確係林技公司支付
    三運公司之出口運費。
  (二)三運公司債權二、○○二、九八○元部分：被告雖核定八十
    六年十一月五日自林士賢華僑銀行新莊分行３９５０帳戶所
    匯出予三運公司之二、○○二、九八○元為被繼承人林士賢
    債權，並以原告未提示林技公司帳載資料為由，駁回原告復
    查申請。惟上開款項（原金額為二、○○三、○二○元，扣
    除匯費四○元）實係林技公司使用林士賢帳戶匯款償付三運
    公司九月份之運費貨款。蓋三運公司分別於八十六年十月廿
    二日及八十六年十月廿九日向林技公司請款一、○六五、一
    一○元及九三七、九一○元合計二、○○三、○二○元，有
    請款單二份可據，經林技公司於八十六年十一月四日製作主
    傳票載明華僑新莊＃３９５０付台北三運九月出口費二、○
    ○三、○二○元，通知單註明＃３９５０由台北直接匯台北
    三運九月出口費二、○○三、○二○元，華僑銀行匯款委託
    書亦記明解匯行台北銀行長安分行，戶名三運海運承攬運送
    公司，帳戶000000000000號，金額二、○○二
    、九八○元，匯費二五元，應付代收款一五元計四○元，匯
    款人甲○○等語。另三運公司又提供該公司存款存摺記載八
    十六年十一月五日存入二、○○二、九八○元及證明書證明
    林技公司於八十六年十一月五日償付二、○○二、九八○元
    運費貨款之事實。
  (三)必詮化學股份有限公司（下稱必詮公司）債權一、二一五、
    四三八元部分：被告雖核定八十六年十一月五日自林士賢華
    僑銀行新莊分行３９５０帳戶匯出予必詮公司之一、二一五
    、四三八元為被繼承人林士賢債權。惟上開金額匯款過程，
    係林技公司於八十六年十月廿四日向必詮公司訂購塑膠粒五
    十七噸，每噸單價美金七五○元，有該訂購單可據。必詮公
    司於八十六年十一月三日向林技公司請款新台幣一、二一五
    、四六八元，林技公司遂於八十六年十一月五日製作主傳票
    載明應付帳款必詮公司一、二一五、四六八元，及華僑新莊
    ３９５０付一、二一五、四六八元等語，同日並由林士賢上
    開帳戶匯款一、二一五、四三八元（另匯款二○元，應付代
    收費一○元計三○元）轉入必詮公司中國信託商銀營業部必
    詮公司0000000000000帳戶，有該匯款委託書
    可據。
  (四)債權五六○、○○○元、二、三一○、○○○元、二一、○
    ○○元、三七○、○○○元及三六○、○○○元，合計三、
    六二一、○○○元部分：按被繼承人林士賢華僑銀行民權分
    行３０２６８帳戶分別於八十六年十一月三日、五日、十四
    日及十五日轉出五六○、○○○元、二、三一○、○○○元
    、二一、○○○元及三七○、○○○元，轉入林技公司華僑
    銀行民權分行７９７６號帳戶。又華僑銀行新莊分行林士賢
    ３９５０號帳戶，於八十六年十一月四日轉出三六○、○○
    ○元，同日轉入三六○、○○○元於林技公司華僑商業銀行
    新莊分行７８００號帳戶。以上款項合計三、六二一、○○
    ○元，實際為林技公司外國客戶美金貨款，換算台幣後，先
    行轉入林士賢帳戶（專供林技公司使用），再轉回林技公司
    。
五、上述帳戶之轉出及匯出款項，係林技公司支付三運公司及必
    詮公司之貨款，或為林技公司之貨款，並非林士賢私人款項
    ，更非其個人債權，被告認係林士賢私人款項及債權，顯屬
    違誤。
貳、被告答辯意旨略以：
一、銀行存款部分：本件被繼承人林士賢於八十六年十一月十七
    日死亡，其遺產稅申報原列報銀行存款八四六、一五五元，
    經被告查得漏報台中二信等銀行存款三四、七○五、二六三
    元，乃核定銀行存款三五、五五一、四一八元，復查決定准
    予追減六百萬元，其餘部分，原告雖主張台中二信存款一六
    、二二五、五三六元係客戶匯予林技公司貨款，而華僑銀行
    民權分行存款一、三二○、○○○元非屬被繼承人存款，並
    提示台中二信匯款解付傳票、華僑銀行聯行代收存入憑條、
    三民公司證明書及福佐公司採購訂單等資料供核。惟經被告
    查證結果，林技公司股東名冊記載該公司屬家族公司，被繼
    承人擁有股票約占該公司資本額一．六六％，又非該公司負
    責人，則上開款項匯入被繼承人帳戶之原因無法由該等匯款
    單據予以認定，經被告於九十二年十一月廿八日以中區國稅
    法二字第○九二○○七四九四八函請原告提示該公司出售貨
    物發票及相關帳載資料，惟其迄未提示公司日記帳及總分類
    帳，是該公司出售貨物款項為何匯進私人帳戶，其背後法律
    關係為何尚無法勾稽。又林技公司八十六年度營利事業所得
    稅結算申報書之損益表列載，該公司年營業收入三億七千餘
    萬元及營業成本三億三千餘萬元，公司營業金額頗具規模且
    有其銀行帳戶，按一般營業常規無須以被繼承人私人帳戶供
    公司使用，是原告之主張顯不足採。
二、債權部分：按被繼承人自八十六年十一月三日起至同年月十
    五日止陸續自華僑銀行、世華聯合商業銀行（下稱世銀）及
    台中二信等銀行帳戶轉帳匯款十一筆合計三五、八四九、八
    七八元存入林技公司、香港林技公司（計二六、○一○、五
    ○○元）、必詮公司（代支付林技公司應付帳款）及三運公
    司（代支付林技公司應付帳款）等帳戶，被告乃以之為被繼
    承人之債權而併入被繼承人之遺產總額課稅。復查程序中，
    追減二六、○一○、五○○元，其餘九、八三九、三七八元
    部分，原告雖主張上開款項非屬被繼承人債權應予扣除云云
    ，惟經被告查證結果，被繼承人於八十六年十一月五日及十
    五日自華僑銀行新莊分行及台中二信帳戶分別轉帳匯款二、
    ○○二、九八○元及二、九九九、九六○元予三運公司及必
    詮公司（此部分訴願決定及被告答辯均另漏列一、二一五、
    四三八元），另於八十六年十一月三、五、十四、十五日及
    同年十一月四日自華僑銀行民權分行及同行新莊分行分別轉
    帳匯款五六○、○○○元、二、三一○、○○○元、二一、
    ○○○元、三七○、○○○元及三六○、○○○元等合計三
    、六二一、○○○元予林技公司。原告雖主張上開款項係林
    技公司銷貨款存入被繼承人帳戶，再由該帳戶支付公司業務
    所需資金，非屬被繼承人債權應准予扣除，並提示該等公司
    出具係林技公司償還積欠貨款證明云云。惟系爭款項自被繼
    承人帳戶匯出之原因為何，經被告於九十二年十一月廿八日
    以中區國稅法二字第○九二○○七四九四八號及九十二年十
    二月卅一日以中區國稅法二字第○九二○○八四○二七號函
    請原告提示林技公司進銷貨相關帳載證明文件，其雖提示匯
    款單及收款公司證明，惟其既未提示林技公司帳載資料供核
    ，是其主張並無足採，仍不影響上開債權之核定。
    理  由
一、按「凡經常居住中華民國境內之中華民國國民死亡時遺有財
    產者，應就其在中華民國境內境外全部遺產，依本法規定，
    課徵遺產稅。」、「本法稱財產，指動產、不動產及其他一
    切有財產價值之權利。」分別為遺產及贈與稅法第一條第一
    項及第四條第一項所明文規定。
二、本件原告之被繼承人林士賢於八十六年十一月十七日死亡，
    原告申報遺產總額計三五、七二三、一七一元，經被告初查
    核定遺產總額一○九、四二九、九五○元，應納稅額一四、
    三八七、六二七元，並以漏報銀行存款、債權及死亡前三年
    內贈與合計七三、○八六、一四一元，處罰鍰一三、九七三
    、○○○元。原告不服，就遺產總額之銀行存款、債權、扣
    除額之未償債務及罰鍰（嗣撤回未償債務扣除額項目）部分
    ，申經復查，獲追減銀行存款六、○○○、○○○元、債權
    二六、○一○、五○○元，如事實欄所示過程，原告就銀行
    存款及債權部分，循序提起本件行政訴訟。
三、原告訴稱：被繼承人林士賢生前所有台中二信活期儲蓄存款
    帳戶000000－0帳號、台中二信甲種活期存款帳戶５
    ６３９－９帳號、華僑銀行新莊分行３９５０帳號及華僑銀
    行民權分行３０２６８帳號，係提供林技公司使用，而該帳
    戶中，分別有三民公司、承起公司及福佐公司所匯入應給付
    予林技公司之貨款，亦有林技公司及香港林技公司負責人即
    原告甲○○所匯入之數筆款項，是該帳戶之存款絕非被繼承
    人林士賢之個人存款，被告認定原告漏報該等銀行存款，顯
    有違誤。又上述帳戶之轉出及匯出款項，係林技公司支付三
    運公司及必詮公司之貨款，或為林技公司之貨款，並非林士
    賢私人款項，更非其個人債權，被告認係林士賢私人款項及
    債權，亦屬錯誤等語。
四、經查，本件被繼承人林士賢生前所有台中二信活期儲蓄存款
    帳戶000000－0帳號、台中二信甲種活期存款帳戶５
    ６３９－９帳號、華僑銀行新莊分行３９５０帳號及華僑銀
    行民權分行３０２６８帳號等帳戶，因原告乙○○為該公司
    財務長，負責人為原告丙○○，彼等均為林士賢之子，是林
    士賢提供上開帳戶為林技公司使用，以資為林技公司支付其
    客戶運費或貨款暨收付該公司客戶之貨款，事理上亦屬可能
    ，此並經曾任林技公司之會計及出納人員癸○○、子○○、
    丑○○、寅○○等人到庭證稱屬實（九十四年十一月一日及
    廿四日準備程序筆錄）。關於被告認定該等帳戶二九、五五
    一、四一八元（原核三五、五五一、四一八元，復查追減六
    百萬元）為被繼承人林士賢銀行存款部分，原告主張係林技
    公司客戶三民公司、承起公司及福佐公司所匯入應給付予林
    技公司之貨款，如三民公司於八十六年九月廿三日向林技司
    訂購貨物四批，價款合計五七四、五一○元，三民公司於同
    年十一月十四日分別匯款二九一、○六○元及二八三、四五
    ○元，合計五七四、五一○元存入林士賢台中二信0000
    00－0帳號帳戶；又三民公司於八十六年九月三十日向林
    技公司訂購貨物一批價六七五、八○○元，該公司於八十六
    年十一月十四日匯款六七五、八○○於林士賢上開台中二信
    帳戶，均有訂購單及匯款解付傳票（見原告起訴狀附件廿四
    至廿七）在卷可稽，並與證人癸○○及子○○二人上開證述
    情節相符。
五、次查，關於被告認定林士賢上開等帳戶支出或匯出款項九、
    八三九、三七八元（原核三五、八四九、八七八元，復查追
    減二六、○一○、五○○元）為其生前債權部分。原告稱林
    士賢台中二信000000－0帳號帳戶於八十六年十一月
    十五日匯出三百萬元，係三運公司運送林技公司貨櫃貨物，
    再由該帳戶以票信電匯方式匯出三百萬元（扣除匯費四十元
    後為二、九九九、九六○元），作為林技公司支付三運公司
    之運費；林士賢上開帳戶於八十六年十一月五日匯出二、○
    ○三、○二○元，扣除匯費等四十元後為二、○○二、九八
    ○元，係林技公司使用林士賢帳戶匯款償付三運公司九月份
    之運費貨款；又林技公司於八十六年十月廿四日向必詮公司
    訂購塑膠粒五七噸，每噸單價美金七五○元，必詮公司於八
    十六年十一月三日向林技公司請求貨款一、二一五、四六八
    元，林士賢於八十六年十一月五日自華僑銀行新莊分行３９
    ５０帳戶，匯出必詮公司一、二一五、四三八元（另匯款廿
    元及代收費十元合計三十元）。此部分業經原告提出請款單
    、主傳票、匯款單、三運公司之存摺及證明書等證（原告起
    訴狀附件四至十九），並經三運公司會計辛○○及必詮公司
    業務人員壬○○到庭證述屬實（本院九十四年十月十三日準
    備程序筆錄），被告對此情亦不爭執。
六、依上各情以觀，系爭林士賢帳戶之款項進出有下列三種情形
    ：(一)林士賢與林技公司間並無資金關係，係林士賢以林技公
    司名義，向他人訂貨及運送貨物，或他人向其購置貨品，林
    士賢以其帳戶之自有資金給付貨款運費或收受他人貨款之行
    為，因此等交易有對價關係，被告以林士賢帳戶資金之付款
    為其債權，另他人匯入之款項自係其存款，則非有當。(二)林
    士賢以其帳戶自有資金供林技公司運用，則林士賢之存款供
    林技公司給付貨款或運費，其支出部分，為林士賢對林技公
    司之債權；他人支付林技公司之貨款，則林士賢應負返還該
    貨款予林技公司，二者應可抵銷。(三)林士賢未與林技公司有
    資金關係，僅由林技公司向林士賢借用其帳戶，則存入部分
    ，係三民公司等應給付予林技公司之貨款；轉出及匯出款項
    之部分，係林技公司支付三運公司及必詮公司之貨款，存款
    部分為林技公司所收之貨款，屬該公司所有而以林士賢之帳
    戶方式持有，另該等帳戶轉出及匯出款項之部分，係以林士
    賢帳戶內之該公司款項支付其貨款，此均非林士賢之債權及
    存款。此外，林士賢於八十六年十一月十七日死亡，上開帳
    戶於八十六年九月至十一月，即林士賢生前二個月間，有多
    筆款項之進出，其性質為何，被告未詳予查明核對，遽認存
    入該帳戶部分均為林士賢之存款，匯出部分則為其生前債權
    ，且二者不得扺銷及核算，而均列入為本件遺產總額，自有
    認定課稅事實未依客觀證據之違誤。
七、從而，原處分（復查決定）就被繼承人林士賢遺產總額關於
    銀行存款及債權部分，自有違誤，訴願決定對此部分予以維
    持，亦有未合，原告請求撤銷此部分之復查決定及訴願決定
    ，為有理由，應由本院將此部分均予撤銷，由被告查明林技
    公司是否單純借用林士賢該等帳戶？或林士賢與林技公司、
    三運公司、三民公司及必銓公司間，尚有其他經濟事實存在
    ，另為適法之處理，以維法制。
據上論結，本件原告之訴為有理由，依行政訴訟法第一百九十五
條第一項前段、第九十八條第三項後段，判決如主文。
中    華    民    國    94   年    12    月    14     日
                第三庭審判長法  官  沈  應  南
                            法  官  林  秋  華
                            法  官  許  武  峰
以上正本證明與原本無異。
如不服本判決，應於判決送達後20日內向本院提出上訴書狀，其
未表明上訴理由者，應於提起上訴後20日內向本院提出上訴理由
書（須依對造人數附具繕本）；如於本判決宣示或公告後送達前
提起上訴者，應於判決送達後20日內補提上訴理由書（須附繕本
）。未表明上訴理由者，逕以裁定駁回。
提起上訴應預繳送達用雙掛號郵票390元（34元及5元郵票各10份
)。
中　　華　　民　　國　  94　 年  　12　  月　 　21    日
　　　　　　　　　　　    　書記官　陳  鼎  鈞
